臺灣高等法院民事判決
109年度上易字第62號
上  訴  人  周珠    
訴訟代理人  李岳明律師(法扶律師)
被  上訴人  穩鼎開發建設有限公司
法定代理人  張雅惠  
訴訟代理人  童瀚毅  
被  上訴人  陳靜蘋  
            陳玉松  
            陳炳新  
上3人共同
訴訟代理人  江淑卿律師
上列當事人間請求損害賠償等事件，上訴人對於中華民國108年
10月31日臺灣士林地方法院107年度訴字第545號第一審判決提起
上訴後，為訴之變更，本院於民國110年2月23日言詞辯論終結，
判決如下：
    主      文
一、被上訴人穩鼎開發建設有限公司、陳玉松、陳炳新應連帶給
    付上訴人新臺幣陸萬伍仟伍佰玖拾玖元，及自民國一○九年
    七月十六日起至清償日止，按年息百分之五計算之利息。
二、其餘變更之訴駁回。
三、變更之訴訴訟費用，由被上訴人穩鼎開發建設有限公司、陳
    玉松、陳炳新連帶負擔百分之七，餘由上訴人負擔。
    事實及理由
壹、程序事項 
一、按上訴人於終局判決前，得將上訴撤回；在第二審為訴之變
    更或追加，非經他造同意，不得為之。但請求之基礎事實同
    一者，不在此限，民事訴訟法第459條第1項、第446條第1項
    及第255條第1項第2款分別定有明文。所謂請求之基礎事實
    同一，係指變更或追加之訴與原訴之原因事實，有其社會事
    實上之共通性及關聯性，就原請求所主張之事實及證據資料
    ，於變更或追加之訴得加以利用，且無害於他造當事人程序
    權之保障，俾符訴訟經濟者均屬之（最高法院101年度台抗
    字第404號裁定意旨參照）。又在第二審為訴之變更合法者
    ，原訴可認為已因而視為撤回時，第一審就原訴所為判決，
    自當然失其效力，第二審法院應專就新訴為裁判，無須更就
    該判決之上訴為裁判（最高法院71年台上字第3746號判決參
    照）。
二、查上訴人於原審起訴主張：被上訴人陳靜蘋、陳玉松、陳炳
    新（下各以姓名稱之，合稱陳靜蘋3人）與被上訴人穩鼎開
    發建設有限公司（下稱穩鼎公司）簽立合建契約，由穩鼎公
    司與原審被告建春營造有限公司（下稱建春公司）負責拆除
    陳玉松、陳炳新共有之門牌號碼新北市○○區○○路000號房屋
    （下稱290號房屋）及陳靜蘋所有之同路292號房屋（下稱29
    2號房屋），穩鼎、建春公司於民國（下同）104年8月至同
    年9月14日間先進行290號房屋前半部之拆除工程（下稱系爭
    拆除工程）時，未為施工保護措施，致伊與他人共有、由伊
    居住管理使用之門牌號碼新北市○○區○○路000號房屋（下稱
    系爭房屋）與290號房屋共用之牆壁（下稱系爭共同壁）嚴
    重受損，系爭房屋因而倒塌毀損，伊因此無法繼續居住系爭
    房屋，必須入住護理之家，已支付入住費用新臺幣（下同）
    16萬500元，隨後又轉至其他安養中心居住，每月須支出3萬
    3,000元照顧費用，受有損害，爰依民法第184條、第185條
    、第196條、第213條、第214條、第216條規定，請求被上訴
    人與建春公司應連帶將系爭房屋修復並回復原狀，並連帶賠
    償入住費用及每月照顧費等語，聲明：㈠被上訴人應連帶將
    系爭房屋予以修復並回復原狀。㈡被上訴人應連帶給付上訴
    人16萬500元，及自起訴狀繕本送達之翌日起至清償日止，
    按週年利率之5％計算之利息；並自105年12月13日起，按月
    給付上訴人3萬3,000元，至系爭房屋修復並回復原狀為止。
    ㈢願供擔保，請准宣告假執行(見本院卷第91至92頁、第95頁
    )。原審判決上訴人全部敗訴，上訴人聲明不服，提起上訴
    後，於本院審理中撤回對建春公司之上訴及對被上訴人請求
    給付入住費用16萬500元本息及每月照顧費3萬3,000元部分
    上訴（本院卷第124頁、第180頁），並變更對穩鼎公司依民
    法第184條第1項前段、第213條第3項；對其餘被上訴人選擇
    合併依民法第184條第2項（違反民法第794條保護他人之法
    律）、第189條但書規定，請求被上訴人連帶給付系爭房屋
    回復原狀之必要費用92萬7,000元本息，並聲明：被上訴人
    應連帶給付上訴人92萬7,000元，及自上訴補充理由㈡狀繕本
    送達最後一位被上訴人之翌日（即109年7月16日）起至清償
    日止，按週年利率5%計算之利息（本院卷第430頁），經核
    上訴人變更之訴與原起訴之原因事實均係基於陳靜蘋3人與
    穩鼎公司間成立合建契約，約定由穩鼎公司負責拆除290號
    房屋，穩鼎公司於進行系爭拆除工程時，未為施工保護措施
    ，致系爭共同壁嚴重受損，系爭房屋因而倒塌毀損等情，二
    者基礎事實同一，原訴證據資料於變更後仍得加以利用，且
    經陳靜蘋3人同意變更(本院卷第180頁)，揆諸前揭說明，上
    訴人所為訴之變更，並無不合，應予准許。上訴人在第二審
    所為訴之變更既經准許，原審就原訴訟（即請求被上訴人連
    帶修復系爭房屋並回復原狀部分）所為判決，即失其效力，
    本院應專就變更之訴為裁判，無須更就該判決之上訴為裁判
    ，先予敘明。
三、穩鼎公司未於言詞辯論期日到場，核無民事訴訟法第386條
    所列各款情形，爰依上訴人之聲請，由其一造辯論而為判決
    。
貳、實體事項
一、上訴人變更之訴主張：伊就共有之系爭房屋之所有權應有部
    分1/6，原由伊居住管理使用。陳玉松、陳炳新就其等共有
    之290號房屋暨坐落基地、陳靜蘋就其所有之292號房屋暨坐
    落基地，分別與穩鼎公司簽立合建契約，約定由穩鼎公司負
    責拆除290、292號房屋，穩鼎公司於104年6月至同年9月間
    進行系爭拆除工程，未依「承拆安全證明書第四點」所示拆
    除計畫及防護工作進行，致系爭共同壁受損，穩鼎公司又未
    即時修復，終致系爭房屋於106年6月19日前倒塌毀損，經估
    價系爭房屋回復原狀之必要修繕費用為92萬7,000元，爰依
    民法第184條第1項前段、第213條第3項規定請求穩鼎公司如
    數賠償，並選擇合併依民法第184條第2項（違反民法第794
    條保護他人之法律）及民法第189條但書規定，請求陳靜蘋
    等3人如數賠償，暨依民法第185第1項規定請求被上訴人應
    負連帶賠償責任等語，聲明求為判決：被上訴人應連帶給付
    上訴人92萬7,000元，及自109年7月16日起至清償日止，按
    週年利率5%計算之利息。
二、穩鼎公司則以：陳炳新、陳玉松將其等印鑑章交由伊保管使
    用，伊遂以其等名義與建春公司簽立工程簡式合約，委託建
    春公司於104年8月至9月間施作系爭拆除工程，系爭房屋是
    自然倒塌，與系爭拆除工程無因果關係；縱使有因果關係，
    伊僅須回復系爭共同壁，而非系爭房屋全部等語，資為抗辯
    。答辯聲明：變更之訴駁回。
三、陳靜蘋3人則以：290、292號房屋拆除工程，雖由陳炳新、
    陳玉松為申請人向新北市政府工務局（下稱工務局）提出申
    請，並經工務局核發104年度汐拆字第88號拆除執照（下稱
    系爭拆除執照），再以陳炳新、陳玉松名義與建春公司簽立
    工程簡式合約，然系爭拆除工程非建春公司所為，實乃穩鼎
    公司於104年8至9月間自行為之，故穩鼎公司自行拆除非在
    伊等授權範圍。且伊等未具專業建築技術，於系爭拆除工程
    施工期間，未曾對穩鼎公司有任何指示。此外，伊等雖與穩
    鼎公司簽立合建契約，但依合建契約第6條第5項約定，由穩
    鼎公司負一切工程責任，系爭房屋如因系爭拆除工程倒塌，
    亦非伊等所致，應由穩鼎公司負賠償之責。又系爭房屋一樓
    係建於民國前10年10月，主要建材為土造（即土角厝），二
    樓卻搭蓋現代輕型鋼構，頭重腳輕，無足夠結構支撐重量，
    再加上105年8月、9月間有蘇迪勒、杜鵑颱風侵襲北臺灣、 
    106年6月2、3日北部有豪大雨等情，可認系爭房屋於106年6
    月19日前發生自然坍塌。且依104年9月29日現場照片所示，
    系爭房屋一樓牆壁有鐵皮密封，有完整無損壞之水泥砂漿粉
    刷油漆保護面，顯示已依承拆安全證明書第四點所載之工法
    施作防護措施，是系爭房屋坍塌與系爭拆除工程間無因果關
    係存在。縱使有因果關係，系爭房屋之回復原狀費用僅為39
    萬3,591元，上訴人主張92萬7,000元顯然過高等語。並答辯
    聲明：變更之訴駁回。
四、兩造不爭執事項（本院卷第125至127頁）：
㈠、上訴人為系爭房屋（即新北市○○區○○段○○○○段○  000○號，登
    記面積90.91平方公尺〈土造，一層82.65平方公尺，騎樓8.2
    6平方公尺〉，登記建築完成日期為民國前10年10月，嗣加蓋
    二層輕型鋼構建物，但未辦理第一次登記）暨坐落之同段11
    76地號土地之共有人（房屋及基地之權利範圍分別為1/6、2
    /15）（見原審卷一第20至35頁）。
㈡、陳炳新、陳玉松為290號房屋（即同段3132建號，樓層1樓、
    登記面積143.52平方公尺，以鐵皮增建2樓）暨坐落之同段 
    1179（分割出1179-1）、1180地號土地之共有人（權利範圍
    均分別為1/2）（見原審卷二第196頁，及外放之104汐拆字
    第88號拆除執照卷宗〈下稱系爭拆除執照卷〉）。
㈢、陳靜蘋為292號房屋（未辦建物第一次登記，4層樓建物）暨
    坐落之同段1181、1182（分割出1182-1）地號土地之所有權
    人（權利範圍均為全部）（見系爭拆除執照卷）。
㈣、陳靜蘋就其所有之同段1181、1182、1182-1地號土地，及陳
    炳新、陳玉松就其等共有之同段1179、1179-1、1180地號土
    地，分別與穩鼎公司於104年5月21日簽訂合建契約，並簽立
    代刻印章委託書，及共同出具建物拆除同意書交付穩鼎公司
    ，授權穩鼎公司於處理上開合建契約各項文件之申請、變更
    及領用事宜，得代刻陳靜蘋3人之印章使用（原審卷二第 85
    至105、30、35頁、本院卷第361頁、第367頁、第449至458
    頁）。
㈤、原由陳靜蘋3人為申請人(即起拆人)，後改為陳炳新、陳玉松
    2人（設計人為常得群建築師事務所）為申請人，於104年6
    月4日向工務局申請拆除290、292號房屋，經該局於104年6
    月15日核發系爭拆除執照（領照日期為104年6月29日、工期
    至106年6月29日止）（本院卷第338頁、系爭拆除執照卷宗
    ）。
㈥、穩鼎公司經陳玉松、陳炳新授權，以其二人名義及其等交付
    之印章，於104年8月14日與建春公司簽訂工程簡式合約，約
    定由建春公司進行290、292號房屋拆除工程（見原審卷一第
    328至337頁）。
㈦、系爭拆除工程(即290號房屋前半段部分之拆除作業)時間為 1
    04年8至9月間。
㈧、建春公司向工務局提出104年9月17日拆除施工計畫書（該局
    收文日期為104年10月13日），申報拆除施工計畫及開工，
    該局於104年10月16日函覆同意備查（原審卷一第120至121
    頁、第208至209頁、第301至327頁）。
㈨、上訴人女兒劉伊榮於105年4月18日、105年5月20日、105年5
    月30日、105年6月17日、105年6月24日、105年7月7日先後
    撥打新北市政府1999專線電話，向工務局申訴因鄰房290號
    房屋所有權人與他人合建，將290號房屋前半段牆打掉，至
    今尚未修復完善，系爭房屋恐將倒塌等情（原審卷一第38至
    44頁、第228至240頁）。
㈩、劉伊榮於106年6月19日撥打新北市政府1999專線電話、於  1
    06年6月21日向工務局提出陳情信函及檢附現場相片6張等，
    申訴系爭房屋之牆壁嚴重倒塌（該陳情信函所附之106年6月
    19日現場相片顯示系爭共同壁倒塌等情)（見原審卷㈠第38至
    44頁，及第277至290頁之新北市政府工務局107年7月13日函
    檢送本院之拆除工程資料），系爭房屋目前倒塌情形仍如10
    6年6月19日照片所示（原審卷一第44至46頁、第216至226頁
    、第286至390頁）。
五、上訴人主張陳靜蘋3人分別以其所有房屋及坐落基地與穩鼎
    公司簽立合建契約，約定由穩鼎公司進行290、292號房屋之
    拆除工作，穩鼎公司未依拆除計畫及防護工作進行，致系爭
    共同壁受損，且未即時修復，終致系爭房屋倒塌毀損，評估
    回復原狀之必要修繕費用為92萬7,000元，被上訴人應負連
    帶賠償責任等語，惟為被上訴人所否認，並以前詞置辯，茲
    查：
㈠、按當事人主張有利於己之事實，就其事實有舉證之責任，民
    事訴訟法第277條本文定有明文。次按法院認定當事人所爭
    執之事實，應依證據，此證據不以直接證據為限，如能以間
    接證據證明間接事實，且綜合諸間接事實，得以在符合論理
    及經驗法則下，推認待證事實為真實者，亦無不可（最高法
    院107年度台上字第1961號判決要旨參照）。又當事人主張
    有利於己之事實，就其事實有舉證責任，若一方就其主張之
    事實已提出適當之證明，他造欲否認其主張者，即不得不提
    出相當之反證，此為舉證責任分配之原則（最高法院107年
    台上字第961號判決要旨參照）。
㈡、系爭拆除工程非建春公司施作，乃穩鼎公司逕自實際施作：
　⒈依前開四之㈡、㈢、㈣所示，陳玉松、陳炳新就其等共有之290
    號房屋暨基地、陳靜蘋就其所有之292號房屋暨坐落基地，
    分別與穩鼎公司於104年5月21日簽立合建契約，約定由穩鼎
    公司負責拆除290、292號房屋，並簽立代刻印章委託書，及
    共同出具建物拆除同意書交付穩鼎公司，穩鼎公司得於執行
    上開合建契約相關業務之範圍，代刻陳靜蘋3人之印章使用
    。又依前開四之㈤、㈥所示事實，及證人常得群建築師於原審
    到庭結證：穩鼎公司委託伊申請拆除執照，並將陳靜蘋3人
    之印章及身分證件交給伊等語（原審卷二第68頁），可知穩
    鼎公司委託常得群建築師事務所，以陳玉松、陳炳新為申請
    人，於104年6月4日向工務局申請拆除290、292號房屋，經
    該局於104年6月15日核發系爭拆除執照（領照日期為104年6
    月29日、工期至106年6月29日止），再以陳玉松、陳炳新名
    義及其等交付之印章，於104年8月14日與建春公司簽訂工程
    簡式合約，約定由建春公司進行290、292號房屋拆除工程，
    堪認穩鼎公司基於其與陳靜蘋3人之合建契約約定，負責主
    導290、292號房屋之拆除工程。
　⒉再依前開四之㈦、㈧所示，建春公司在104年10月間向工務局申
    報拆除施工計畫及開工，但在此之前，290號房屋前半段部
    分已拆除完畢。穩鼎公司雖抗辯：290號房屋於104年8至9月
    間遭拆除，是伊委託之建春公司所為云云（本院卷第 125頁
    ），然查，證人建春公司負責人呂建概於臺灣臺北地方法院
    107年度訴字第1117號陳靜蘋3人與穩鼎公司間給付房租補償
    金事件〈下稱1117號案〉到庭結證：建春公司沒有進場參與29
    0號、292號房屋拆除（1117號案卷第404頁）；建春公司大
    約104年10月進場，拆除執照不是建春公司去執行，是穩鼎
    公司員工凌文宏處理好一切，伊等才進場（同卷第405頁）
    ；伊沒有留存與地主間之契約，因為那是申辦執照要使用，
    當時凌文宏很急，要伊等協助辦理，但收到執照公文伊等才
    能進場等語（同卷第406頁），並有凌文宏交付載其為穩鼎
    公司工務部人員之名片影本可證（同卷第341頁），可見建
    春公司於104年10月進場前，未執行系爭拆除工程，而是穩
    鼎公司急於執行系爭拆除工程，穩鼎公司上開抗辯，自非可
    採。再查，上訴人女兒劉伊榮於105年4月18日、105年5月20
    日、105年5月30日、105年6月17日、105年6月24日先後向新
    北市○○○○○○○○○鄰○000號房屋前半段拆除未修復完善，恐將
    倒塌等情，工務局多次要求穩鼎公司說明及回覆，經凌文宏
    於105年6月3日回覆：預計最晚下周末可進行修繕，伊等也
    希望越快越好等語，及穩鼎公司人員童顧問於105年6月24日
    回覆：已與上訴人女兒劉小姐聯繫，預計周末會與劉小姐確
    認維修處，並將於下周三前將損壞處修繕完成，工人早已請
    好，讓他們乾等更是伊不願意見到的等語，此有陳情電話紀
    錄資料及工務局公務電話紀錄影本可證（原審卷一第228至2
    40頁），核與證人常得群於原審到庭結證：關於鄰損事件，
    伊事務所一直催促穩鼎公司依市政府的來函辦理等語（原審
    卷二第69頁），顯見穩鼎公司對於工務局表示其拆除290號
    房屋工程，造成鄰損，且未完善修復等情，未為反駁或否認
    ，反直言會與劉伊榮聯繫修繕事項，堪認上訴人主張系爭拆
    除工程乃穩鼎公司於104年8至9月間所為等語，應可採信。
㈢、系爭房屋倒塌與系爭拆除工程，有無相當因果關係？
  ⒈查290號房屋與系爭房屋相鄰，兩建物之1樓接壤之處乃系爭
    共同壁，構成系爭房屋1樓結構體之一部，具有支撐系爭房
    屋主體之效果，此有常得群建築師事務所出具之地籍套繪圖
    、現況圖、拆除平立面圖影本、290號房屋與系爭房屋及系
    爭共同壁照片可佐（原審卷一第344頁、本院卷第285頁、原
    審卷二第22至23頁），因此，穩鼎公司於104年8至9月間拆
    除290號房屋前半部時，系爭共同壁自會連帶受到大力撞擊
    及破壞，此為陳靜蘋3人所不爭執（本院卷第245至246頁）
    ，穩鼎公司則於相當時期受合法之通知，而於言詞辯論期日
    不到場，亦未提出此部分之爭執，依民事訴訟法第280條第1
    項、第4項規定對上情生視同自認之法效，堪以認定。
  ⒉次按新北市政府103年11月11日公布「新北市政府辦理拆除執
    照申請及管理作業要點」第6點第2項規定，拆除工程進行前
    ，申請人應檢具申報書會同承拆人及監拆人，將開工日期、
    姓名或名稱、住址及證書字號，申報本局備查；如屬拆除執
    照併同建築執照或雜項執照申請之案件，應併同檢具拆除施
    工計畫書(本院卷第198頁)，此有工務局109年8月26日函文
    暨上開作業要點可稽（本院卷第195至196頁），然對照上開
    四之㈧、五之㈡之2.所示事實，可知穩鼎公司未依照前開拆除
    作業要點申報開工及拆除施工計畫，亦未取得工務局同意備
    查，即違規進行系爭拆除工程。
 ⒊再觀穩鼎公司委託建春公司申報之拆除施工計畫書內容中檢附
    之「承拆安全證明書」記載：「四、另有關拆除後原與鄰房
    緊接處，將以水泥砂漿補平或依現況復原，以防滲漏水。」
    （本院卷第240頁），穩鼎公司當明知系爭拆除工程施作後
    ，應採取上開防免滲漏水之措施。然依證人常得群於原審到
    庭結證：依證明書上所載要拆除的話，要依拆除計畫及防護
    工作去拆除；從系爭拆除工程後之施工照片（原審卷一第28
    7頁）看不出來有依承拆安全證明書第四點記載拆除後原與
    鄰房緊接處將以水泥砂漿補平，或依現況復原，以防滲漏水
    ；系爭拆除工程看不出來有依承拆安全證明書所載之工法施
    作，對於系爭房屋會造成影響，可能會造成滲水等語（原審
    卷二第72至74頁）。及參以建春公司於原審陳稱：伊於105
    年4月18日接獲新北市政府通知後，至系爭房屋與住戶協商
    鄰損，經協議系爭共用壁裸露部分，需以鐵皮封密等語（原
    審卷一第118頁），並提出協議時所拍攝系爭房屋之現場照
    片，顯示系爭共同壁於105年4月間已存在多處嚴重破損、龜
    裂、石塊裸露之狀態等情可佐（原審卷一第145頁）。且與
    陳靜蘋3人於106年7月19日寄予穩鼎公司之存證信函記載：
    穩鼎公司違約無故半途停工，更不於停工後對鄰戶做應有損
    鄰防範之施工作業，致而衍生鄰戶牆面倒塌等語相符（原審
    卷一第264至272頁）。顯見穩鼎公司於104年8至9月施工後
    ，並未依承拆安全證明書所載之工法，將系爭共同壁以水泥
    砂漿補平，或依現況將系爭共同壁復原，逕自任由破損裸露
    之處風吹日曬、雨水侵蝕。再者，衡情系爭房屋1樓主體及
    系爭共同壁均採用傳統土石建材（前開三之㈠所示），系爭
    拆除工程拆除原290號房屋部分，系爭共同壁之承重功能當
    有減損，事後又未修復及為防水防護，日積月累遭受雨水、
    濕氣、空氣等滲入侵蝕以及熱脹冷縮效應，終至土石結構崩
    裂，合乎經驗法則。
　⒋至於被上訴人辯稱：穩鼎公司事後有以鐵皮密封系爭共同壁
    破損處，並以水泥砂漿粉刷油漆保護面，已盡防護措施云云
    ，固提出系爭共同壁之現場照片為憑（原審卷一第287頁、
    第146頁），惟前開證人常得群已證述由上開照片無法看出
    系爭共同壁有依承拆安全證明書第四點記載之工法修復。且
    依前開㈡、⒉之論斷及穩鼎公司回覆工務局之內容，可見穩鼎
    公司進行系爭拆除工程後，迄105年6月24日仍未修繕系爭共
    同壁；再參劉伊榮於106年6月21日向工務局申訴略以：290
    號房屋自行拆除屋頂，完全沒有跟我母親做任何照會，將唯
    一的土牆暴露於光天化日之下，拆除後又沒有做任何的牆壁
    補強與防水。我一再打電話給建商溝通，他們都置之不理。
    由於工務局幫忙催促他們才勉為其難做一些些，歷經10個月
    也不肯做好，最重要的防水完全沒有做等語（原審卷一第27
    7頁），益徵穩鼎公司自始至終未將系爭共同壁修復完善、
    未採取防護措施，是被上訴人前開所辯，顯非可採。
  ⒌又被上訴人辯稱系爭房屋乃民國前10年所建之土造房，系爭
    房屋乃自然倒塌，與系爭拆除工程無關云云，固援引證人常
    得群之證述為憑，然觀證人常得群於原審證述：伊不曉得如
    果無本件損鄰發生，是否會有自然坍塌情形，這中間大大小
    小的地震、颱風這麼多次；伊無法判斷系爭共同壁坍塌與損
    鄰有無因果關係，所以伊之前才會想找結構技師鑑定等語(
    原審卷二第71至72頁)，從未肯定排除系爭房屋倒塌與系爭
    拆除工程間之因果關係。且依經驗法則，苟若系爭房屋之倒
    塌僅係因其本身為年代久遠之土石建材緣故所致，對照系爭
    房屋倒塌後之照片(本院卷第285頁)，何以系爭房屋1樓之其
    他處牆垣未生相同破裂、崩塌，而僅有系爭共同壁處發生嚴
    重坍塌之情，可見系爭房屋之倒塌係因系爭共同壁受到破壞
    後，未為妥適防護及防水工程，進而加劇破壞其結構及承載
    力度所致。又衡諸常情，滲水侵蝕所生之破壞力本非短期可
    成，乃須相當時日之累積所致，核與前開四之㈨、㈩所示，劉
    伊榮於系爭拆除工程施作後8個月期間（104年9月至105年4
    月18日）多次申訴系爭房屋有倒塌危險，至106年6月19日申
    訴業已倒塌等情狀相符，是被上訴人前開所辯，並非可採。
  ⒍綜上各情，足認系爭房屋之倒塌，係因穩鼎公司未依承拆安
    全證明書所載之工法進行，且未進行系爭共同壁之填平回復
    及防水等必要工程所致，是上訴人主張系爭房屋之倒塌與系
    爭拆除工程有相當因果關係等語，當屬有據。
㈣、穩鼎公司與陳炳新、陳玉松應負侵權行為之連帶損害賠償責
    任：
　⒈按因故意或過失，不法侵害他人之權利者，負損害賠償責任
    。民法第184條第1項前段定有明文。查穩鼎公司未依法申報
    拆除施工計畫及開工，亦未取得工務局核備，逕於104年8至
    9月間進行系爭拆除工程，損及系爭共同壁，且施作後又未
    將系爭共同壁填平及為防水等必要回復及防護工程，致系爭
    房屋倒塌，穩鼎公司自應就系爭房屋倒塌一事對系爭房屋所
    有權人負侵權行為損害賠償責任。
　⒉次按違反保護他人之法律，致生損害於他人者，負賠償責任
    。但能證明其行為無過失者，不在此限。承攬人因執行承攬
    事項，不法侵害他人之權利者，定作人不負損害賠償責任。
    但定作人於定作或指示有過失者，不在此限。數人共同不法
    侵害他人之權利者，連帶負損害賠償責任，民法第184條第2
    項、第189條、第185條第1項前段分別定有明文。再按土地
    所有人開掘土地或為建築時，不得因此使鄰地之地基動搖或
    發生危險，或使鄰地之工作物受其損害，民法第794條定有
    明文。又民法第794條規定係保護他人維持社會公共利益之
    規定，土地所有權人違反此項規定者，應推定其有過失，並
    依民法第184條第2項規定，負侵權行為責任。又土地所有權
    人將開掘土地或建築工程，發包由承攬人施作，如有違反民
    法第794條規定之情事，若未能舉證證明其無過失，仍應負
    損害賠償責任，不得因由他人承攬施作而免其義務，亦不因
    其定作人身分，改由受損者依民法第189條但書規定，舉證
    其定作或指示有過失（最高法院109年度台上字第 90號民事
    判決意旨）。經查：
　⑴依上開四之㈢、㈣所示，陳靜蘋為292號房屋及坐落同段1181、
    1182、1182-1地號土地之所有權人，雖與穩鼎公司簽立合建
    契約，並同意穩鼎公司拆除292號房屋，然系爭拆除工程所
    拆標的僅290號房屋前半段部分，與陳靜蘋所有之292號房屋
    及坐落同段1182、1182-1地號土地無涉，且依上開四之㈤所
    示，陳靜蘋亦非系爭拆除工程之申請名義人，難認陳靜蘋為
    系爭拆除工程之定作人及民法第794條所謂使鄰地工作物受
    其損害之土地所有人，上訴人復未提出任何事證證明陳靜萍
    有因合建契約而指示穩鼎公司於104年8至9月間為系爭拆除
    工程，是上訴人依民法第184條第2項及民法第189條但書規
    定，請求陳靜蘋負侵權行為損害賠償責任，均非有據。
　⑵至陳炳新、陳玉松抗辯其等不具專業建築技術，於穩鼎公司
    施作期間未為指示，且依其等與穩鼎公司間合建契約第6條
    第5項約定，由穩鼎公司負一切工程責任，上訴人不得對其
    等請求云云，然依上開四之㈡、㈣、㈤所示，陳炳新、陳玉松
    為290號房屋及坐落同段1179、1179-1、1180地號土地之共
    有人，其等與穩鼎公司簽立合建契約，並授權穩鼎公司以其
    等名義申請系爭拆除執照(陳炳新、陳玉松為起拆人)，將拆
    除290號房屋之工作全權交由穩鼎公司負責，當為系爭拆除
    工程之定作人及民法第794條所謂使鄰地工作物受其損害之
    土地所有人，揆諸前開說明，自不能免除其等依民法第  79
    4條規定，對鄰地工作物發生危險之防免義務，陳炳新、陳
    玉松前開所辯，委不可採。況查，陳炳新、陳玉松明知系爭
    房屋乃興建年代已久之土造房屋，又與290號房屋共用系爭
    共同壁，卻未曾督促穩鼎公司於系爭拆除工程施作時，應竭
    盡防免損害，且於施作後，經劉伊榮多次代理上訴人告發鄰
    損並要求盡快修復，仍未督促穩鼎公司進行系爭共同壁之修
    復及防水工程，核屬有過失。陳炳新、陳玉松復未提出其他
    證據證明其等無過失，自應負損害賠償責任。
　⑶準此，上訴人依民法第184條第1項前段、第184條第2項及第1
    85條第1項前段規定，請求穩鼎公司、陳炳新、陳玉松對上
    訴人負連帶損害賠償責任，當屬有據。至於上訴人另依民法
    第189條但書為同一請求，本院即無庸再為審酌，附此敘明
    。
㈤、系爭房屋倒塌之損害賠償金額若干?上訴人得否請求全部損害
    賠償金額？
　⒈按負損害賠償責任者，除法律另有規定或契約另有訂定外，
    應回復他方損害發生前之原狀，並得請求支付回復原狀所必
    要之費用，以代回復原狀，民法第213條第1項、第3項定有
    明文。又基於有損害始能請求賠償之原則，應由主張受損害
    之人就其損害金額負舉證責任。依前開四之㈠所示，系爭房
    屋一樓為傳統土石建築、二樓為加蓋輕型鋼構建築。而系爭
    房屋現因系爭共同壁坍塌，已生變型不具有結構安全，且無
    居住使用之可能，此有系爭房屋照片可證（本院卷第289至 
    291頁），因此，須將系爭房屋因系爭共同壁坍塌而受損部
    分重建，始能回復損害發生前之原狀，被上訴人抗辯僅需修
    復系爭共同壁云云，顯非可採。再查，上訴人主張系爭房屋
    全部回復原狀之必要費用為92萬7,000元云云，固提出綺藝
    室內空間設計工程報價估價單影本1份為憑(原審卷一第67頁
    )，然被上訴人否認該估價單之內容，且抗辯過高等語(本院
    卷第181頁)，並經陳靜蘋3人提出麗高營造股份有限公司出
    具關於系爭房屋修繕工程之估價單暨詳細價目表等件影本(
    本院卷第187至191頁)可參，上訴人既未證明其提出之估價
    單形式及實質真正，復未提出其他證據以實其說，揆諸前開
    說明，自難據以逕認系爭房屋回復原狀之必要費用為92萬 7
    ,000元，是本件應以陳靜蘋3人自認之系爭房屋回復原狀費
    用39萬3,591元（本院卷第185頁），認定系爭房屋倒塌之損
    害賠償金額（即回復原狀所必要之費用）為39萬3,591元。
　⒉再按為訴訟標的之權利，非數人共同不得行使者，固須數人
    共同起訴，原告之適格，始無欠缺。惟民法第821條規定，
    各共有人對於第三人得就共有物之全部為本於所有權之請求
    ，此項請求權，既非必須由共有人全體共同行使，則以此為
    標的之訴訟，自無由共有人全體共同提起之必要。所謂本於
    所有權之請求權，係指民法第767條所規定之物權的請求權
    而言，故對於無權占有或侵奪共有物者，請求返還共有物之
    訴；對於妨害共有權者，請求除去妨害之訴；對於有妨害共
    有權之虞者，請求防止妨害之訴，皆得由各共有人單獨提起
    。惟請求返還共有物之訴，依民法第821條但書之規定，應
    求為命被告向共有人全體返還共有物之判決，不得請求僅向
    自己返還。至債權的請求權，例如共有物因侵權行為而滅失
    毀損之損害賠償請求權，不在民法第821條規定之列，惟應
    以金錢賠償損害時，（參照民法第195條、第215條）其請求
    權為可分債權，各共有人僅得按其應有部分，請求賠償，此
    於請求以支付回復原狀所必要之費用以代回復原狀者，並無
    不同，至於部分共有人回復共有物之原狀後，得否請求其他
    共有人按應有部分比例分擔費用，或代位其他共有人行使對
    債務人之權利，乃另一問題（司法院院字第1950號意旨參照
    ）。查上訴人就系爭房屋之所有權應有部分為1/6，是就系
    爭房屋倒塌回復原狀之必要費用39萬3,591元，僅得請求穩
    鼎公司、陳炳新、陳玉松連帶給付上訴人6萬5,599元（計算
    式：39萬3,591元÷6，小數點後四捨五入），逾此部分之請
    求，即屬無據。
六、綜上所述，上訴人依民法第184條第1項前段、第184條第2項
    、第213條第3項及第185條第1項前段規定，請求穩鼎公司、
    陳炳新、陳玉松應連帶給付上訴人6萬5,599元，及自  109
    年7月16日起至清償日止，按週年利率5％計算之利息，為有
    理由，應予准許。逾上開部分之本息請求，均屬無據，不應
    准許，爰予駁回。
七、本件事證已臻明確，兩造其餘之攻擊或防禦方法及所用之證
    據，經本院斟酌後，認為均不足以影響本判決之結果，爰不
    逐一論列，附此敘明。
八、據上論結，本件上訴人變更之訴一部為有理由，一部為無理
    由，依民事訴訟法第385條第1項前段、第78條、第79條、第
    85條第2項，判決如主文。
中　　華　　民　　國　　110 　年　　4 　　月　　20　　日
                    民事第二十一庭
                        審判長法  官  翁昭蓉
                              法  官  呂淑玲
                              法  官　羅惠雯
正本係照原本作成。
不得上訴。
中　　華　　民　　國　　110 　年　　4 　　月　　21　　日
   　　　　　　　　　　　 　　書記官　洪秋帆